臺灣高等法院刑事裁定
111年度毒抗字第138號
抗  告  人
即  被  告  朱家傑


上列抗告人因違反毒品危害防制條例案件，不服臺灣臺北地方法
院111年度毒聲字第13號，中華民國111年1月10日裁定，提起抗
告，本院裁定如下：
    主  文
抗告駁回。
    理  由
一、原裁定意旨略以：抗告人即被告朱家傑基於施用第一級毒品
    海洛因及第二級毒品甲基安非他命之犯意，於民國110年9月
    1日下午7時6分許為警採尿時起回溯26小時內某時，在新北
    市○○區○○街000號3樓住處，非法施用海洛因及甲基安非他命
    。被告於110年9月1日為警採尿送驗，確呈海洛因及甲基安
    非他命陽性反應，此有台灣尖端先進生技醫藥股份有限公司
    出具之110年9月16日濫用藥物檢驗報告1紙附卷足憑，自足
    認被告確有施用海洛因及甲基安非他命犯行。又被告前因施
    用毒品案件，經法院裁定令入勒戒處所施以強制戒治，嗣於
    89年11月8日停止戒治出所，其於3年後始再犯本件施用第一
    級、第二級毒品犯行，依法即非不得令入勒戒處所執行觀察
    、勒戒。又考量被告另涉有販賣第二級毒品（未遂）罪嫌，
    經臺灣新北地方檢察署（下稱新北地檢署）檢察官以110年
    度偵字第36036、36039號提起公訴，此有本院被告前案紀錄
    表及該案起訴書可參，又該罪屬最輕本刑有期徒刑10年以上
    之罪，被告將來可能面對該案準備、審理程序之密集進行，
    乃至於經判決有罪確定之入監服刑等情事，即非無礙於其參
    加戒癮治療期程之虞，堪認被告確有不適宜為附命完成戒癮
    治療緩起訴處分之情事，從而，檢察官因此選擇向原審聲請
    對被告施以觀察、勒戒，核無違誤。綜上所述，聲請人前開
    聲請，核屬有據，應予准許，爰裁定被告應送勒戒處所觀察
    、勒戒，其期間不得逾貳月等語。
二、抗告意旨略以：
　㈠施用毒品者，本質上係病人而非犯人，應著重其為「病患」
    之特質，並以「治療」疾病為出發點，方為正確。毒品戒除
    不易，須經長期且持續治療，最佳處遇方式即為治療，如自
    行赴醫院戒癮、附命完成戒癮治療緩起訴處分等，是本件未
    考量被告於107年出獄後未再碰觸毒品，且該戒癮治療係由
    專業醫師、社工師共同給予治療，係為最佳處遇方式，以協
    助被告戒除毒癮。復聲請意旨及原裁定均以被告另案遭起訴
    ，故難認能如期完成戒癮治療云云。惟被告所另犯販毒案件
    顯非一年半載可審理完畢，是被告接受戒癮治療程序，事實
    上並無難以完成之情形，況縱認假設遭執行，被告亦可經由
    借提方式，前往醫院繼續進行戒癮治療，並順利完成療程，
    客觀上絕無難以完成之情形，檢察官已濫用裁量權甚明。況
    檢察官聲請意旨與原裁定，皆以被告另涉販毒案遭起訴，即
    遽將被告以有罪視之，且更直接認定被告未來必遭定罪，故
    勢必無法如期完成戒癮治療程序，此明顯違反無罪推定原則
    、有利不利一律注意之客觀性義務。
　㈡被告於107年出獄後未再碰觸毒品，更未施用，本次為警查獲
    ，檢察官未傳訊開庭，逕聲請裁定，而被告所涉新北地檢署
    之販賣第二級毒品罪，亦未經開偵查庭即予以起訴，根本不
    容被告有辯解之機會，二位檢察官偵辦案件如此草率，被告
    如何能服？尤其原裁定對檢察官之聲請亦未傳訊被告到案說
    明，而係以書面審查。本件無論檢察官、法官均置被告權益
    而不顧，對被告而言何其不公。綜上，爰請求撤銷原裁定，
    給予被告戒癮治療之機會云云。
三、按犯毒品危害防制條例第10條之罪者，檢察官應聲請法院裁
    定，令被告入勒戒處所觀察、勒戒，其期間不得逾2月，毒
    品危害防制條例第20條第1項定有明文。又修正施行後之毒
    品危害防制條例第20條第3項所定：依本條第1項、第2項為
    觀察、勒戒或強制戒治執行完畢釋放後，3年後再犯第10條
    之罪者，仍適用本條第1項、第2項規定之觀察、勒戒或強制
    戒治。此所謂「3年後再犯」，只要本次再犯（不論修正施
    行前、後）距最近1次觀察、勒戒或強制戒治執行完畢釋放
    ，已逾3年者，即該當之，不因其間有無犯第10條之罪經起
    訴、判刑或執行而受影響（最高法院109年度台上大字第382
    6號刑事大法庭裁定意旨參照）。
四、經查：
　㈠被告基於施用第一級毒品海洛因及第二級毒品甲基安非他命
    之犯意，於110年9月1日下午7時6分許為警採尿時起回溯26
    小時內某時，在新北市○○區○○街000號3樓住處，非法施用海
    洛因及甲基安非他命之事實，固經被告於抗告意旨中予以否
    認，惟被告於110年9月1日19時06分許為警查獲後所採集之
    尿液檢體，經送請台灣尖端先進生技醫藥股份有限公司以酵
    素免疫分析法（EIA）為初步檢驗，並以氣相層析質譜儀法
    （GC/MS）確認檢驗結果後，確呈安非他命（1300ng/mL）、
    甲基安非他命（4440ng/mL）、嗎啡（29220ng/mL）、可待
    因（2300ng/mL）陽性反應，此有台灣尖端先進生技醫藥股
    份有限公司110年9月16日濫用藥物檢驗報告（尿液檢體編號
    ：155672號）、臺北市政府警察局偵辦毒品案件尿液檢體委
    驗單（尿液檢體編號：155672號）在卷可佐，以上開雙重檢
    驗方法作藥物及其代謝產物之定性及定量分析，幾乎不會有
    偽陽性反應，亦即如尿液中未含有毒品反應者，即不可能產
    生因藥物所引起之偽陽性反應，亦經行政院衛生署管制藥品
    管理局（現改制為行政院衛生福利部食品藥物管理署，下稱
    衛福部食藥署）92年6月20日管檢字第0920004713號函示明
    確，足見上開檢驗結果之正確性。再者「毒品施用後於尿液
    、血液中可檢出之最大時限，與施用劑量、施用頻率、施用
    方式、施用者飲水量之多寡、個人體質、代謝情況、檢體收
    集時間點及所用檢測方法之靈敏度等因素有關，因個案而異
    。依據Clarke's IsolationIdentifi-cation of Drugs第二
    版記載，血液中藥物之半衰期（濃度減半所需時間）分別為
    古柯鹼0.7-1.5小時、海洛因3分鐘（其代謝物為嗎啡2-3小
    時）、嗎啡2- 3小時、大麻20-36小時、安非他命12小時（
    當尿液偏酸性時，為4-8小時）、甲基安非他命9小時、Keta
    mine2-4小時，而MDMA約8.49小時。一般於尿液中可檢出之
    最大時限，古柯鹼為施用後1-4天、海洛因2-4天、嗎啡2-4
    天、大麻1-10天、安非他命1-4天、甲基安非他命1-5天、MD
    MA1-4天、MDA1-4天、Ketamine 2-4天。」此亦經衛福部食
    藥署92年3月10日管檢字第0920001495號函釋在案。據此，
    堪認被告有於聲請意旨所指於110年9月1日下午7時6分許為
    警採尿時起回溯26小時內某時許，施用第一級毒品海洛因及
    第二級毒品甲基安非他命之事實，故被告於偵查中坦承其施
    用之時間，與聲請意旨所指之被告施用時間不一致之處，顯
    與前揭科學證據不合，其偵查中坦承之施用時間並無可採。
　㈡又被告前因施用毒品案件，經法院裁定令入勒戒處所施以強
    制戒治，嗣於89年11月8日停止戒治出所，此有本院被告前
    案紀錄表在卷可參，本件被告施用第一、二級毒品之行為時
    間係110年9月1日下午7時6分許為警採尿時起回溯26小時內
    某時許，已在其最近一次觀察、勒戒執行完畢之89年11月8
    日，已逾3年，則檢察官綜合考量本案具體情形，以被告另
    涉嫌販賣第二級毒品案件，經新北地檢署檢察官以110年度
    偵字第36036、36039號提起公訴，考量被告另案所涉刑責重
    大，倘日後入監執行，勢必無法完成戒癮治療為由，認本案
    不適於機構外之處遇，而未選擇為附命完成戒癮治療之緩起
    訴處分，依法聲請裁定將被告送觀察、勒戒，難認有何違法
    或明顯失當之處。況被告既曾因多次犯施用毒品案件，經法
    院判決有罪確定，有本院被告前案紀錄表在卷可佐，更足徵
    被告有毒品成癮性，難認得以自身意志戒除毒癮，確有以設
    施拘束人身自由之方式協助戒癮之必要性。而毒品危害防制
    條例規定之觀察、勒戒，係一種針對受處分人將來之危險所
    為預防、矯正措施之保安處分，目的係為斷絕施用毒品者之
    身癮及心癮，除檢察官審酌個案情形，為附條件之緩起訴處
    分（同條例第24條第1項），或於犯罪未發覺前，自動向行
    政院衛生署指定之醫療機構請求治療，醫療機構免將請求治
    療者送法院或檢察機關（同條例第21條第1項），凡經檢察
    官聲請，法院僅得依法裁定令入勒戒處所觀察、勒戒，以查
    其是否仍有施用毒品傾向，並據以斷定幫助受處分人澈底戒
    毒之方法，法院尚無自由斟酌以其他方式替代之權，亦無因
    被告個人因素而免予執行之餘地。職此，原審詳查後，認被
    告確有施用第一、二級毒品之行為，裁定應送勒戒處所觀察
    、勒戒，於法尚無不合。抗告意旨認被告縱另案遭起訴，仍
    可完成戒癮治療，聲請意旨及原裁定認定有誤云云，顯係就
    原裁定已明白論斷之事再事爭執，難認有理。又是否給予被
    告為附命戒癮治療之緩起訴處分，事屬刑事訴訟法第253條
    之1第1項及第253條之2特別賦予檢察官之職權，而本案依前
    揭說明，檢察官之聲請既係依法所為，且不違其裁量權之範
    圍，原裁定亦且無違法或不當之處，自無抗告意旨所指之聲
    請意旨及原裁定違背無罪推定原則、有利不利一律注意之客
    觀性義務。
　㈢抗告意旨另以本案檢察官、法官均未傳訊被告，逕分別為觀
    察、勒戒之聲請、裁定等語置辯。惟觀諸毒品危害防制條例
    之全文，並無課予檢察官於聲請觀察、勒戒裁定前，應訊問
    被告是否同意觀察、勒戒或應先行評估之規定。又該條例並
    未明定法院須經開庭審理程序予被告陳述意見後，方得為觀
    察、勒戒之裁定，此與刑事訴訟法規定羈押、審判程序需先
    行訊問被告之法定程序原則有別，此為立法者依據所涉被告
    與公益等權益輕重，為各項權衡之立法裁量結果。是原審縱
    未傳訊、通知被告到庭或以書面陳述意見，難謂有何違反正
    當法律程序或侵害被告聽審權之情。況本案檢察官於110年9
    月2日確有開庭訊問被告並予其陳述本案意見之機會，是抗
    告意旨認本案檢察官未訊問被告，逕聲請裁定云云，顯與卷
    證不符，並無實據。至於被告另涉販毒案，是否業經檢察官
    訊問後方予以起訴，俱不影響本件聲請，抗告意旨以此指摘
    原裁定，即無理由。從而，抗告意旨指摘檢察官及原審均未
    保障被告之陳述意見權，逕分別為觀察、勒戒之聲請、裁定
    云云，難認有據。
五、綜上所述，檢察官審酌本件各情後，向原審聲請對被告觀察
    、勒戒，尚難認其裁量有何違法或明顯失當之處。而原審依
    檢察官之聲請，裁定被告應送勒戒處所觀察、勒戒，並無違
    誤。被告執前詞提起本件抗告，為無理由，應予駁回。
據上論斷，應依刑事訴訟法第412條，裁定如主文。
中　　華　　民　　國　　111 　年　　2 　　月　　25　　日
                  刑事第十九庭  審判長法　官  曾淑華
                                      法  官  李殷君　　
                                      法  官  陳文貴
以上正本證明與原本無異。
不得再抗告。
                                      書記官  俞妙樺
中　　華　　民　　國　　111 　年　　2 　　月　　25　　日